臺灣臺中地方法院刑事判決　　　　　　　　　　　　　　九十三年度訴字第四七號
　　公　訴　人　臺灣臺中地方法院檢察署檢察官
　　被　　　告　乙○○
右列被告因違反稅捐稽徵法等案件，經檢察官提起公訴（九十二年度偵字第一六四一
五號），本院判決如左：
    主  文
乙○○行使從事業務之人，明知為不實之事項，而登載於其業務上作成之文書，足以
生損害於公眾及他人，處有期徒刑貳月，如易科罰金，以佰元折算壹日；又公司負
責人，為納稅義務人以不正當方法逃漏稅捐，處有期徒刑月，如易科罰金，以佰
元折算壹日。應執行有期徒刑肆月，如易科罰金，以佰元折算壹日。
    事  實
一、乙○○係設立於臺中縣清水鎮○○街六十九號清立企業有限公司（下稱清立公司
    ）之董事，為公司法規定之公司負責人，亦係從事業務之人，負有據實製作扣繳
    暨免扣繳憑單（下稱扣繳憑單）及申報營利事業所得稅之義務。其明知甲○○於
    民國（下同）八十九年一月起至九月止，並未在清立公司任職，亦未自清立公司
    支領任何薪資，竟基於以不正當方法逃漏營利事業所得稅及明知為不實事項而虛
    偽製作之犯意，於九十年三月間某日，委由不知情之李姓成年會計人員（姓名年
    籍不詳），虛偽填寫甲○○於八十九年度自清立公司受領資為新臺幣（下同）四
    十五萬元之不實事項，登載於業務上製作之八十九年度以甲○○為所得人之扣繳
    憑單上，並於同年五月前某日，委由不知情之李姓會計人員，持前揭內容不實之
    扣繳憑單及營利事業所得稅結算申報書（該申報書非屬業務登載不實文書），向
    財政部臺灣省中區國稅局沙鹿稽徵所申報清立公司八十九年度營利事業所得稅，
    為納稅義務人清立公司以此不正當方法逃漏營利事業所得稅十一萬二千五百元，
    足以生損害於甲○○及稅捐機關對於稅額核課之正確性。嗣因甲○○經稅捐機關
    通知有該筆所得，始發現遭清立公司虛報薪資而查悉上情。
二、案經甲○○訴由臺灣桃園地方法院檢察署檢察官呈請臺灣高等法院檢察署檢察長
    移轉臺灣臺中地方法院檢察署檢察官偵查起訴。
    理  由
一、訊據被告對其係清立公司負責人，又甲○○於八十九年間未自清立公司受領薪資
    四十五萬元，又清立公司有開立甲○○受領上開薪資之扣繳憑單，且持之申報營
    利事業所得稅之事均不否認，惟矢口否認有行使業務登載不實文書犯行，其辯稱
    ：因與甲○○合夥做生意，把開銷列為甲○○的薪資，是經過甲○○同意的云云
    。然查：
（一）甲○○於八十九年間確未受清立公司聘僱，又清立公司確有申報甲○○受領四
      十五萬元薪資，並開立甲○○有受領四十五萬元薪資之扣繳憑單，再持之申報
      營利事業所得稅等情，業據被告自承在卷，核與告訴人甲○○指訴相符，復有
      財政部臺灣省中區國稅局檢附之甲○○八十九年度綜合所得稅各類所得資料清
      單一紙（偵卷第十九頁）、清立公司申報甲○○八十九年度薪資所得扣繳憑單
      影本一紙附卷可稽（偵卷第三十頁），再參以告訴人甲○○未曾由清立公司辦
      理勞健保等情，亦有中央健康保險局中區分局九十二年九月二日健保中承二字
      第０九二００八０六八二號函檢附之投保紀錄、勞工保險局九十二年九月三日
      保承資字第０九二一０三二八三七０號函檢附之甲○○投保資料可佐（偵卷第
      六至九頁），告訴人甲○○所述未曾受僱於清立公司乙節，應堪採信。是本件
      扣繳憑單內容確有不實，被告再持之向國稅局申報清立公司之營利事業所得稅
      ，被告有行使偽造業務登載不實文書犯行，足堪認定。
（二）再查，被告為清立公司之董事，係公司法所規定之負責人，清立公司因虛報有
      支付告訴人八十九年度四十五萬元之薪資所得，使清立公司逃漏八十九年度營
      利事業所得稅十一萬二千五百元等情，有財政部臺灣省中區國稅局沙鹿稽徵所
      九十二年十月二十一日中區國稅沙鹿二字第○九二○○三○六八○號函一紙附
      卷足參（偵卷二八頁），被告以上開登載不實之扣繳憑單，申報清立公司營利
      事業所得稅，以逃漏稅捐，顯足以生損害於稅捐機關對於課稅稽徵之正確性及
      告訴人。
（三）被告雖辯稱：把合夥開銷列為甲○○的薪資，是經過甲○○同意的，甲○○還
      拿扣繳憑單向華南商業銀行五權分行貸款過云云。惟查，告訴人甲○○堅決否
      認有同意被告填載該不實之扣繳憑單（本院卷第二三頁），被告雖提出上有甲
      ○○身分證資料之傳真資料影本一紙，惟亦據告訴人否認有傳真該資料予被告
      之事，且查，依該傳真資料影本既無從證明係何時之傳真，亦無法證明是否為
      甲○○所傳真，自亦無從證明甲○○有同意被告填製受領四十五萬元薪資之扣
      繳憑單。又告訴人甲○○並未與華南商業銀行五權分行有授信往來，有華南商
      業銀行五權分行（92）華五權存字第二一六號函附卷可稽，被告所提出臺中市
      稅捐稽徵處函甲○○准予撤銷土地現值申報之函文，亦無從為任何甲○○有無
      同意其虛偽填製本件扣繳憑單之認定。從而，被告未提出任何甲○○有持本件
      扣繳憑單申請貸款之證據，既無證據證明告訴人甲○○曾持用本件扣繳憑單，
      自難認甲○○有同意清立公司開列本件扣繳憑單，被告所辯：有經甲○○同意
      云云，已非可採。再查，縱告訴人甲○○確有同意清立公司開列本件扣繳憑單
      ，亦僅是告訴人甲○○為本件犯行之共犯，被告仍係成立本件行使業務登載不
      實文書與逃漏稅捐犯行，是被告上開辯詞，無從為任何有利於被告之認定，併
      此敘明。綜上所述，事證明確，被告右揭犯行堪予認定。
二、按刑法第二百十五條所謂業務上登載不實之文書，乃指基於業務關係，明知為不
    實之事項，而登載於其業務作成之文書而言；公司行號向稅捐稽徵機關申報營利
    事業所得稅係履行其公法上納稅之義務，並非業務上行為。是公司名義填寫營利
    事業所得稅之申報書，縱有不實，似難論以業務上登載不實之文書罪，有最高法
    院七十四年度臺上字第三九五三號、七十二年度臺上字第五四五三號、六十九年
    度臺上字第二四一三號、八十四年度臺上字第五九九九號判決要旨可資參照，合
    先敘明。又按營利事業填報扣繳憑單，乃附隨其業務而製作，為業務上所掌文書
    ，此種扣繳憑單內容如有不實，而足以生損害於公眾及他人，即係犯業務上登載
    不實文書罪，最高法院七十年度第九次刑事庭會議決議（一）可資參照，是被告
    持內容不實之本件告訴人甲○○之扣繳憑單以申報營利事業所得稅之所為，係犯
    刑法第二百十六條、第二百十五條之行使業務登載不實文書罪。又被告係清立公
    司董事，依公司法第八條之規定，為公司負責人，是其為納稅義務人清立公司之
    公司負責人，而虛列告訴人薪資以逃漏稅捐行為，係犯稅捐稽徵法第四十七條第
    一款、第四十一條之商業負責人以不正當方法逃漏稅捐罪。被告明知不實事項而
    利用不知情之李姓成年會計人員據以填製扣繳憑單，並利用該不知情之李姓會計
    持該不實之扣繳憑單以申報稅捐之行為，均係間接正犯。被告於登載不實事項於
    業務上之文書後持以行使，登載不實之低度行為為高度之行使行為所吸收，均不
    另論罪。又按公司法之公司與公司負責人，二者在法律上並非同一人格主體。公
    司負責人為公司以不正當方法逃漏稅捐，因納稅義務人為公司，其觸犯稅捐稽徵
    法第四十一條之罪之犯罪或受罰主體仍為公司，而非公司負責人，僅因公司於事
    實上無從擔負自由刑之責任，基於刑事政策考慮，同法第四十七條第一款將納稅
    義務人之責任，於處徒刑範圍內，轉嫁於公司負責人。是公司負責人依該條款而
    適用徒刑之處罰，乃屬代罰性質，並非因其本身犯罪而負行為責任。又刑法第五
    十五條所規定之牽連犯，必須同一人犯一罪而其方法或結果行為另犯他罪名始克
    相當；亦即必須同一犯罪主體之二個以上犯罪行為間，具有目的與方法或原因與
    結果之關係，始得從一重處斷。公司負責人為納稅義務人之公司以不正當方法逃
    漏稅捐，既非稅捐稽徵法第四十一條之犯罪或受罰主體，僅依同法第四十七條第
    一款規定代替公司受徒刑之處罰，自與其本身為犯罪主體所犯其他犯罪行為（如
    前述刑法第二百十六條、第二百十五條等罪）間無方法結果之牽連關係可言，最
    高法院八十八年度臺非字第一三號判決、八十八年度臺非字第一四九號判決、八
    十九年度臺非字第八號判決、八十六年度臺上字第一二六九號判決可資參照。是
    被告所犯逃漏稅捐罪與行使業務上登載不實文書罪，犯意各別，罪名不同，應予
    分論併罰。爰審酌被告為清立公司之負責人，該公司以行使不實扣繳憑單之不正
    當之方法逃漏營利事業所得稅，足以生損害於稅捐稽徵機關核課稅捐之正確性及
    甲○○之權益，惟念被告逃漏稅捐之數額為十一萬二千五百元，及其犯後態度尚
    未補交稅款等一切情狀，各量處如主文所示之刑，均諭知易科罰金之折算標準，
    並定其應執行之刑及易科罰金之折算標準。
三、另被告本件業務上登載不實之扣繳憑單，因已交由稅捐機關辦理扣繳稅款之用，
    非為被告所有，爰不為沒收之宣告，附此敘明。
據上論斷，應依刑事訴訟法第二百九十九條第一項前段，稅捐稽徵法第四十一條、第
四十七條第一款，刑法第十一條前段、第二百十六條、第二百十五條、修正後刑法第
四十一條第一項前段、第五十一條第五款，罰金罰鍰提高標準條例第一條前段、第二
條，判決如主文。
中      華      民      國    九十三    年      三      月    二十四    日
                                        臺灣臺中地方法院刑事第十庭
                                            審判長法官  郭  瑞  祥
                                                  法官  江  奇  峰
                                                  法官  黃  家  慧
右正本證明與原本無異。
如不服本判決，應於送達後十日內向本院提出上訴狀（須附繕本），上訴於臺灣高等
法院臺中分院。
                             書記官
中      華      民      國    九十三    年      三      月    二十四    日
附論罪科刑法條
稅捐稽徵法第四十一條：
  納稅義務人以詐術或其他不正當方法逃漏稅捐者，處五年以下有期徒刑、拘役或科
  或併科新臺幣六萬元以下罰金。
稅捐稽徵法第四十七條第一款：
  本法關於納稅義務人、扣繳義務人及代徵人應處徒刑之規定，於左列之人適用之：
  一  公司法規定之公司負責人。
刑法第二百十五條：
  從事業務之人，明知為不實之事項，而登載於其業務上作成之文書，足以生損害於
  公眾或他人者，處三年以下有期徒刑、拘役或五百元以下罰金。
刑法第二百十六條：
  行使第二百十條至第二百十五條之文書者，依偽造、變造文書或登載不實事項或使
  登載不實事項之規定處斷。
